【裁判字號】    88,苗簡,278
【裁判日期】    900323
【裁判案由】    回復原狀
【裁判全文】
臺灣苗栗地方法院民事簡易判決  八十八年度苗簡字第二七八號
    原      告  乙○○
    被      告  甲○○
右當事人間請求回復原狀事件，本院判決如左：
    主    文
原告之訴駁回。
訴訟費用由原告負擔。
    事實及理由
一、原告之聲明：
    被告應將坐落苗栗縣三義鄉○○○段第二三六之三地號土地上如附圖所示編號一
    至編號二間之水泥田埂及同段第二三七地號土地上如附圖所示編號二至編號六間
    之水泥田埂，長度共八一點三公尺，寬度二十公分，高度三五公分，體積五點六
    九立方公尺全部拆除，回復田埂原狀。
二、事實摘要：
    原告主張：兩造均為坐落苗栗縣三義鄉○○○段二三六之一、二三六之三地號土
    地共有人之一，二三六之一地號土地約定由原告分管，二三六之三地號土地則約
    定由被告分管，另同段二三七地號土地為被告單獨所有，且二三六之三地號、二
    三七地號土地均與二三六之一地號土地相毗鄰，土地間均有田埂為界，詎被告擅
    自於其分管土地上，將前開田埂重新修築為寬約十七公分，高約一百三十公分之
    水泥牆，因該水泥牆面過高，致強風倒灌至原告分管之二三六之一地號土地，使
    農作物受損；且水泥牆寬度不足，無法於其上行走，收割機施作時易磨擦水泥牆
    側壁造成損害，又該水泥牆興建後使原有出水口減少為一個，影響原告土地灌溉
    ，為此請求被告將前開水泥牆拆除並回復田埂原狀等語。被告則以：系爭水泥牆
    分別興築於被告分管之二三六之三、二三七地號土地上，並未越界占用原告土地
    ；水泥牆寬度足可供人行走，又灌溉出水孔原來即不存在，係苗栗縣政府農業局
    要求被告開鑿；系爭水泥牆之高度業經被告自行降低予以改善，目前並未對原告
    分管之二三六之一地號土地農務施作造成損害等語資為抗辯。
三、法院之判斷：
（一）按當事人主張有利於己之事實者，就其事實有舉證之責任，民事訴訟法第二百
      七十七條定有明文。
（二）原告主張兩造均為上開二三六之一、二三六之三地號土地共有人之一，二三六
      之一地號土地約定由原告分管，二三六之三地號土地則約定由被告分管，另同
      段二三七地號土地為被告單獨所有等事實，業據其提出土地登記簿謄本三份為
      證，並為被告所不爭執，應堪信為真實。
（三）經查前開二三六之三地號、二三七地號土地均與二三六之一地號土地相毗鄰，
      且被告前於二三六之三地號土地上曾建有長約二十公尺，寬約十七公分，高約
      一百二十公分之水泥牆，另於二三七地號土地上建有長約一百公尺，寬約十七
      公分，高約七十公分之水泥牆，上開水泥牆頂均插有鐵條等情，為被告所不爭
      執，並經本院依職權於民國八十八年五月七日會同苗栗縣銅鑼地政事務所人員
      至系爭土地現場勘驗明確，有當日勘驗筆錄、現場略圖各一份及原告所提照片
      二幀附卷可稽。另經苗栗縣政府農業局農務課派員於同年七月十九日勘驗現場
      後作成報告認為：甲○○（即被告）逕行將農地以鋼筋水泥加高形成小矮牆，
      違反一般做田埂之常規且阻隔他人農地妨礙耕作與灌排等語，有該府八十八年
      七月二十六日八八府農農字第八八０００六五一一七號函乙份在卷可憑。依前
      揭所述勘驗情形，被告原所興築之水泥牆因高度過高，且於牆頂插有鐵條，當
      時確有妨礙鄰地耕作之虞。惟嗣經本院於八十九年十月十八日再度會同苗栗縣
      政府農業局農務課、銅鑼地政事務所人員前往現場勘驗結果，原有水泥牆位置
      雖未變更，但高度較前次測量情形則有所降低，且牆頂鐵條均已拆除完畢，經
      銅鑼地政事務所人員實地測量，現存水泥牆長度共八一點三公尺，寬度為二十
      公分，高度為三十五公分，體積為五點六九立方公尺，又水泥牆頂之寬度約可
      供一人在上行走，原告分管之二三六之一地號土地種植水稻，被告分管及單獨
      所有之二三六之三地號、二三七地號土地上則種植牧草，原告所種上開水稻均
      已長成，水稻高度均較水泥牆面高度為高，據原告當場聲稱約於一個月後即可
      收成，每年可收成二次，前揭事實並有本院當日勘驗筆錄、現場略圖、銅鑼地
      政事務所複丈成果圖各一份、當日所攝照片四幀附卷可查，是被告將上開水泥
      牆降低高度之後，已較原告種植長成水稻之高度為低，其牆頂原有之鐵條均已
      拆除，水泥牆寬度亦足供一人在上行走，又以原告所種水稻作物生長情形觀之
      ，均極為豐實茂盛，並無因前開現有水泥牆之存在而妨礙農業生產之具體情形
      。另經本院就現場所設水泥牆是否妨害鄰地所有人之耕作或造成鄰地損害乙節
      函詢苗栗縣政府農業局結果，該局則函覆略以：該地號現耕人甲○○君先前自
      行施設之田埂業已改善，之後本府八十八年九月十六日再次發函於九月二十九
      日前往勘查，水泥矮牆田埂已改善．．．按常理及八十八年九月二十九日再次
      會勘所見改善情形，應不致影響鄰地生產環境等語，亦有該府八十九年七月十
      八日府農農字第八九０００五七四一二號函乙份檢附水泥牆改善前後現場照片
      各一幀在卷可憑，且該府農業局農務課人員李紳源亦到庭證稱：「八十八年七
      月第一次去看時，被告所建之水泥牆高度太高，影響鄰地農業生產，九月二十
      九日第二次去看時，水泥牆高度已改善，以目前而言我們認為並不會影響鄰地
      農業生產，亦不影響排水，亦不會造成風大時倒灌之情形。」等語（見本院八
      十九年九月十九日言詞辯論筆錄），亦與本院前開勘驗結果所獲致意見相同。
（四）綜上所述，被告原所興建之水泥牆雖因高度過高及插有鐵條致有影響鄰地所有
      人耕作之虞，惟經其自行拆除牆頂鐵條並降低水泥牆高度之後，已無妨害鄰地
      所有人進行耕作或造成鄰地生產損害之具體情形，且該水泥牆所設之位置並未
      越界無權占用原告分管之二三六之一地號土地，原告復未提出任何證據證明現
      存之水泥牆究對其種植水稻之農務耕作有何致生損害或妨礙生產環境之事實，
      應認其舉證責任尚有未盡，並乏請求權之基礎，其遽行提起本訴，請求被告將
      前開現有水泥牆全部拆除回復田埂原狀，即屬無據，應予駁回。
四、據上論結，本件原告之訴為無理由，依民事訴訟法第四百三十六條第二項、第七
    十八條，判決如主文。
中      華      民      國    九十    年      三      月      二十三    日
                                  臺灣苗栗地方法院苗栗簡易庭
~B法      官  邱光吾
右為正本係照原本作成。
如對本判決上訴，須於判決送達後二十日內向本院提出上訴狀。
~B法院書記官  劉秋雯
中      華      民      國    九十    年      三      月      二十三    日


司法院資訊處製作；財團法人民間司法改革基金會備份。
